最高法院刑事判決　　　　　　　　　　　　　　　　八十八年度台上字第七八九號
　　上　訴　人　甲○○
右上訴人因殺人未遂案件，經台灣高等法院高雄分院中華民國八十七年十二月十七日
第二審判決（八十七年度上訴字第一八七三號，起訴案號：台灣屏東地方法院檢察署
八十七年度偵字第四八二五號）後，依職權逕送審判，視為被告已提起上訴，本院判
決如左：
    主  文
原判決關於罪刑部分撤銷。
甲○○殺直系血親尊親屬未遂，累犯，處無期徒刑，褫奪公權終身。
扣案保特瓶壹個沒收。
    理  由
本件原判決認定上訴人甲○○曾於民國七十八年間因縱火罪，經台灣高等法院台南分
院判處有期徒刑三年十月確定，於八十三年二月八日假釋出獄，餘刑至八十四年十二
月二十七日縮短刑期期滿，假釋未經撤銷，以已執行完畢論。詎仍不知悔改，復於八
十七年七月二十一日十四時五十分許，在屏東縣內埔鄉○○村○○路九十二號住處，
因欲向其母親黃鍾春妹索取新台幣二百元，黃鍾春妹不給並責罵：「要死就去死」等
語，甲○○竟同時萌生殺死其母黃鍾春妹、及其女黃英鳳、黃英玉，及放火燒燬現有
黃鍾春妹、黃英鳳、黃英玉住處房屋（即屏東縣內埔鄉○○村○○路九二號）之犯意
，至其住處後方車庫以自備之空保特瓶抽取自己機車內之汽油約七百ＣＣ後，先於上
開九十二號住處黃英鳳房間（兼客廳）門口將汽油潑在黃鍾春妹身上，隨即進入房內
，將汽油橫向朝正在客廳看電視之黃英鳳、黃英玉之身上潑灑，並波及客廳地板、電
視機、電線、棉被等處後，因該保特瓶內尚有剩餘之汽油，甲○○遂走至廚房，黃鍾
春妹正在以水沖洗被潑之汽油，甲○○又將剩餘之汽油潑灑在黃鍾春妹之身上，並返
回客廳，以其平素抽煙用之打火機，欲行點燃引火，因未點燃，斯時黃鍾春妹趕回至
該房間門口，甲○○竟以打火機朝黃鍾春妹身上欲行點火，並口稱：「把你們和房子
全燒光」、「燒死你們全家」等語，惟打火機打火三次均未點燃起火，遂將打火機丟
棄，黃英玉見狀急忙跑至隔鄰借用電話報警，上訴人心猶未甘，並至廚房搬瓦斯桶至
客廳門外時，為其兄所阻止，上訴人又返回其臥房取得打火機，欲再至客廳點火時，
警員已接獲報案而趕至，上訴人見狀，即逃出屋外，經警追捕至內埔鄉上樹村公墓內
將上訴人逮捕，並扣得其所有供盛裝汽油用之保特瓶一個等情。係以上開事實，業據
上訴人於警訊時供承：「我於八十七年七月二十一日十四時五十分，我從我使用的機
車油箱內抽了大約七○○ＣＣ之九五汽油想燒掉我家及我母親及我女兒黃英鳳、黃英
玉，然後警方在十五時五分趕到，我逃入上樹村公墓被警查獲」、「我把汽油潑在我
家客廳及我母親黃鍾春妹，我女兒黃英鳳、黃英玉身上，我有拿了我抽菸用的打火機
朝我母親身上點火，點了三次點不著後，我跑回我的房間要再找打火機點火，……然
後回到潑汽油現場看到警察趕到，我就跑給警察追」、「因為我向母親要了新台幣二
百元，他不給我，我很生氣，所以才會想乾脆把她燒死算了」、「我知道一定會把她
燒死」、「我是想跟我母親拿不到錢，他又我去死算了，所以我才想要給她死算了
或母子一起死算了」、「搬瓦斯桶出來想點火用的」等情，核與被害人即上訴人之母
黃鍾春妹於警訊時供稱：「甲○○是我第三個兒子，因向我要錢我不給他後，生氣就
跑至後方車庫用保特瓶抽取自己所有之機車汽油潑我全身，並說要燒死我全家」、「
於民國八十七年七月二十一日下午十四時五十分在屏東縣內埔鄉○○村○○路九二號
住宅，共潑灑我還有我孫女黃英鳳、黃英玉共三人」、「用大瓶保特瓶裝約半瓶九五
汽油，潑我頭部、眼部及全身衣服、我孫女和我一樣全身」、「用打火機點燃約三次
，未燃後跑至房間找打火機時，警方已趕至才未發生危險」、「除了用汽油潑灑我全
身及孫女全身汽油外，還有搬家裡廚房所用之瓦斯桶意圖點燃放火」、「除我身體及
孫女身體外還潑到客廳地板、電視、電扇及房間棉被等易燃物品上」，於原審調查時
供稱「他在門外先潑我，後來又跑進來潑他女兒」。被害人黃英鳳於警訊時供稱：「
今因我父親持汽油潑灑我家裡及祖母、還有我及黃英玉三人，我父親說要燒死我們…
…」、「因我父騎機車摔倒受傷，我祖母把錢拿給二伯黃正宗及載我父去就醫，我祖
母罵我父親要死就去死，後來我父親就抽自己機車的油潑灑我們身上及家裡，用打火
機欲點火燒，我父親打火機點不著再持瓦斯桶要燒家裡等」、「我父親用寶特瓶裝半
瓶潑灑我祖母、妹及我身上、客廳房間等，我們三人都有看見」。於原審調查時供稱
「客廳是我睡覺的地方，黃英玉與婆婆睡，我父親當日先在門口潑我婆婆，再到客廳
潑我們姐妹及傢俱」、「……後來我阿媽到廚房沖洗，他還剩下一點汽油，又跑去廚
房潑阿媽」、「（他在那裡點打火機﹖）他先在房間點，又在我婆婆身上點都點不著
」、「（婆婆當時在那裡﹖）在房間門口」、「後來他搬瓦斯桶被伯伯阻止，他又跑
回房間拿打火機，警員就來了」。被害人黃英玉於警訊時亦稱「（當時你父親用汽油
潑你們時，有無講何話﹖）有說要把你們房子燒光等語」、「（當時有無用何工具點
燃汽油﹖）當時有用打火機點燃。但未點燃就丟掉。後我連忙跑到隔壁家打電話報案
」。證人黃翰輝即承辦本案之警員結證：「……我們趕到現場時，被告手上有拿打火
機」、「……被告一看到我們就跑出去，……被告跑到墳墓，由另一個點，被另一個
警網捉到」、「（你當時有沒有看到瓦斯桶﹖）有，在客廳外面，在門外。」各等語
等情節相符。並有卷附黃翰輝、黃英鳳所繪製之現場圖、現場照片及扣案之保特瓶一
個、沾有汽油之衣服二件足資佐證，綜合以觀，上訴人有上開犯行，堪以認定，為其
所憑之證據及認定之理由。而以上訴人雖辯稱：被害人黃鍾春妹為伊之母親，黃英鳳
、黃英玉為伊之女兒，均屬至親，不可能因欲向黃鍾春妹拿二百元未果而萌殺人犯意
。案發時雖有潑灑汽油並作勢點火，惟其目的僅在嚇唬伊母，並無殺人之意圖。警員
到場時，伊係拿打火機抽煙，如有犯罪，亦只是放火及殺人之預備犯，且伊當時因喝
醉酒意識模糊，有心神喪失或精神耗弱之情形云云。惟按殺人罪，係以行為人有置人
於死之故意，而手於殺人犯行屬之；另放火燒燬現供人使用之住宅罪，係行為人明
知放火之客體，係現供人使用之住宅，而有將之燒燬之故意，並為放火之行為屬之。
查上訴人前揭警訊時自白「……我從我使用的機車油箱內抽了大約七○○ＣＣ之九五
汽油想燒掉我家及我母親及我女兒黃英鳳、黃英玉」、以及於第一審審理中自白「要
把他們及房子燒光是對我媽講的。她們都在場」等語，而其又明知該住宅當時有其母
及其女在，猶執意潑灑汽油，並為點燃之舉動，足證上訴人當時確有要置被害人黃鍾
春妹、黃英鳳、黃英玉三人於死地及要燒燬供黃鍾春妹等人使用之住宅之犯意，至為
明確。其辯稱僅係作勢恐嚇而無殺人之意，尚不足採。又依上訴人及被害人黃鍾春妹
等人及證人黃翰輝前述之供述，上訴人係先至其住處後方車庫以空保特瓶抽取自己機
車內之汽油後，潑灑汽油，再以打火機點火，並口稱：「把你們和房子全燒光」、「
燒死你們全家」等語，於點火未後，再至廚房搬出瓦斯桶及至其房間找尋其他打火
機，警方趕至時，並逃出屋外，經警追捕至內埔鄉上樹村公墓內始逮捕到案。從其整
個犯罪過程以觀，難認其有何心神喪失或精神耗弱之情形。復說明汽油係一易燃性物
品，如予引燃，足以釀成火災燒燬房屋，亦足以令被潑灑汽油之人身體火而致命之
虞，此為眾人皆知之事。上訴人行為時既有放火燒燬房屋及置黃鍾春妹等三人於死之
意思，而以汽油潑灑在黃鍾春妹等三人及房屋客廳內棉被等物，並以打火機在黃鍾春
妹身上及客廳欲行點燃，客觀上應已具備燒燬住宅、殺人之危險之可能性，亦即已顯
現放火及殺人構成事實之危險，而達於手放火、殺人之實行階段，雖因打火機未能
點燃，而未釀致災害，亦應論以未遂犯，尚難認係預備階段。就上訴人所辯各節，認
係卸責之詞，不足採信。在理由內予以指駁說明綦詳，因認上訴人本件犯行足堪認定
。核上訴人所為，其殺害其母黃鍾春妹未遂部分，係犯刑法第二百七十二條第二項、
第一項之殺害直系血親尊親屬未遂罪；殺害黃英鳳、黃英玉未遂部分，係犯刑法第二
百七十一條第二項、第一項之殺人未遂罪；其放火燒燬現供人使用之住宅未遂部分，
係犯刑法第一百七十三條第三項、第一項之放火燒燬現供人使用住宅未遂罪。上訴人
以一個放火行為而觸犯上開三罪名（殺人未遂部分亦同時侵害黃英鳳、黃英玉二個生
命法益），為想像競合犯，應從一重以殺直系血親尊親屬未遂罪處斷。其於以汽油點
火未後，又至廚房取出瓦斯桶，欲再行點火引爆，經勸阻後再回臥室取打火機欲行
點燃未遂行為，為其整個放火殺人之接續行為，只論以一罪。上訴人曾犯縱火罪，經
台灣高等法院台南分院判處有期徒刑三年十月，於八十三年二月八日假釋出獄，餘刑
於八十四年十二月二十七日縮刑期滿，假釋未經撤銷，以已執行論，有卷附刑案資料
查註紀錄表足憑。五年以內再犯有期徒刑以上之本罪，為累犯。惟殺害直系血親尊親
屬罪之法定本刑為死刑或無期徒刑，依法不得加重其刑。因而撤銷第一審不當之判決
，適用刑法第二百七十二條第二項、第一項，第二百七十一條第二項、第一項，第一
百七十三條第三項、第一項，第五十五條，第四十七條，第三十七條第一項，第三十
八條第一項第二款，論以殺直系血親尊親屬未遂罪，累犯，量處無期徒刑，並依法宣
告褫奪公權終身。扣案之保特瓶一個，為上訴人所有供盛裝汽油犯罪所用之物；另打
火機二只，一為供犯罪所用之物，一為供犯罪預備之物，且為上訴人所有，均依法宣
告沒收，原非無見。上訴人並未具狀指陳不服原判決而提起上訴，經原審依職權逕送
審判，視為上訴人已提起上訴，上訴亦無可取。惟按判決所載主文與理由矛盾者，其
判決當然為違背法令。原判決理由謂：打火機二只為上訴人平素抽菸所用，當亦為上
訴人所有，且一為供犯罪所用之物，另一為犯罪預備之物，應依刑法第三十八條第一
項第二款宣告沒收等語。然其主文記載之從刑關於此部分僅諭知打火機壹個沒收，致
主文與理由相互矛盾，難謂於法無違。此因係本院依職權調查之事項，應認上訴有理
由。顧此違誤，尚不影響於事實之確定，本院可據以為裁判，應由本院將原判決關於
罪刑部分撤銷改判。爰審酌上訴人素行不良，僅因向其母親需索二百元遭責，即枉
顧親恩，以縱火及引爆瓦斯方式，圖燒燬住宅、殺害其母親及親生女兒，手段兇殘，
惡性重大，及其犯罪尚屬未遂階段，公訴人亦具體求處無期徒刑等情狀，仍量處無期
徒刑，並依法宣告褫奪公權終身。扣案之保特瓶一個，為上訴人盛裝汽油供犯罪所用
之物，且屬上訴人所有，併予宣告沒收。至打火機二只，雖係上訴人供犯罪及供犯罪
預備之物，且屬上訴人所有，但係得沒收之物，又未扣案，自無宣告沒收之必要，附
此明。
據上論結，應依刑事訴訟法第三百九十七條、第三百九十八條第一款，刑法第二百七
十二條第二項、第一項、第二百七十一條第二項、第一項、第一百七十三條第三項、
第一項、第五十五條、第四十七條、第三十七條第一項、第三十八條第一項第二款，
，判決如主文。
中      華      民      國    八十八    年      二      月    二十五    日
                              最高法院刑事第六庭
                                  審判長法官  董  明  霈
                                        法官  丁  錦  清
                                        法官  賴  忠  星
                                        法官  林  茂  雄
                                        法官  王  居  財
      右正本證明與原本無異
                                              書  記  官
中      華      民      國    八十八    年      三      月      四      日
